臺灣高等法院高雄分院民事判決　　　　95年度勞上易字第33號
上　訴　人　臺灣塑膠工業股份有限公司
法定代理人　甲○○
訴訟代理人　乙○○
被上訴人　　子○
　　　　　　戊○○
　　　　　　己○○
　　　　　　辛○○
　　　　　　壬○○
　　　　　　癸○○
　　　　　　丙○○
　　　　　　丁○○
　　　　　　庚○○
上列九人共同
訴訟代理人　陳三兒律師
上列當事人間請求給付退休金事件，上訴人對於民國95年11月6
日臺灣高雄地方法院95年度勞訴字第75號第一審判決提起上訴，
本院於96年1月30日言詞辯論終結，判決如下：
    主  文
上訴駁回。
第二審訴訟費用由上訴人負擔。
    事實及理由
一、被上訴人起訴主張：伊等原均為上訴人之受僱員工（子○、
    戊○○、己○○則為受僱員工施奇男之繼承人），其到職日
    、退休日及任職年資各如附表所示。而上訴人於伊等退休時
    固曾分別給付退休金，惟於計算所得領取之數額時，並未將
    每月固定領取之夜點費列入平均工資計算，致伊等所領取之
    款項分別短少有如附表所示之金額。爰依繼承及勞動基準法
    （下稱勞基法）之規定，提起本訴，並聲明求為命上訴人給
    付如附表所示金額，並加計如附表所示利息起算日起算法定
    遲延利息之判決。
二、上訴人則以：系爭夜點費之發給並不因作業種類及複雜性、
    學經歷及技能、勞力及勞心程度、年資及職級等不同而有差
    異，且員工於例假、休假日工作者，夜點費亦不加倍發給，
    足見夜點費不具經常性，且勞務給付間亦無對價關係，非屬
    工資，況被上訴人所領取之夜點費僅占薪資之4%，如將其納
    入平均工資，形同伊所給付之薪資項目均計入工資，有違誠
    信及公平正義原則，且伊所發給之薪資，已將夜間工作輪班
    時之心力、體力及危險性等因素評量在內，系爭夜點費純係
    伊單方在工資外所另給與之恩惠性給付，縱勞基法施行細則
    嗣後修正將夜點費列為經常性給與，然既未能溯及既往，被
    上訴人之請求，並無所據等語，資為抗辯。
三、原審經審理結果，准被上訴人全部請求，上訴人提起上訴，
    並於本院聲明：(一)原判決廢棄。(二)被上訴人在第一審之訴駁
    回。(三)第一、二審訴訟費用由被上訴人負擔。被上訴人則聲
    明：(一)上訴駁回。(二)第二審訴訟費用由上訴人負擔。
四、兩造不爭執之事項：
  1.被上訴人均屬3 班制之員工，其作業方式係採24小時3 班制
    輪值，3 班時間為凌晨0 點到早上8 點（晚班）、早上8 點
    到下午4 點（日班）、下午4 點到晚上12點（中班）。被上
    訴人輪值各班之比例大致相同，僅服勤時間不同。又輪值中
    班者可支領夜點費180 元，輪值晚班者則可支領夜點費360
    元。如未實際值班，則不得領取此夜點費。
  2.被上訴人均為曾受僱於上訴人之退休員工，上訴人於被上訴
    人退休時所給付之退休金，均未將其任職期間每月所領取之
    夜點費列入平均工資計算。
  3.被上訴人之到職日、退休日、任職期間及若夜點費應計入平
    均工資時，其等所短少之差額如附表所示。
  4.施奇男已於94年9 月26日死亡，子○、戊○○、己○○則為
    其繼承人，有戶籍謄本在卷可稽。
五、兩造爭執之事項：系爭夜點費應否計入退休時之平均工資。
    茲就本院之意見論述如下：
  (一)按工資係勞工因工作而獲得之報酬，包括工資、薪金及按計
    時、計日、計月、計件以現金或實物等方式給付之獎金、津
    貼及其他任何名義經常性給與均屬之，為勞基法第2 條第3
    款所明定。故所謂工資之認定，並無任何名義或項目上之限
    制，若屬「勞務之對價」，並具有「經常性之給與」者，即
    屬工資之範圍。
  (二)本件上訴人之員工作業方式係採24小時3 班制輪值，3 班時
    間為凌晨0 點到早上8 點（晚班）、早上8 點到下午4 點（
    早班）、下午4 點到晚上12點（中班）。被上訴人輪值各班
    之比例大致相同，僅服勤時間不同。又輪值中班者可支領夜
    點費180 元，輪值晚班者則可支領夜點費360 元，惟如未實
    際值班者，則不得領取此夜點費等情，為兩造所不爭執。則
    依上開工作及輪班內容觀之，受僱員工輪班於夜間工作乃屬
    具有一貫性、常態性之工作型態，與一般公司行號為應付臨
    時性之業務需求偶而為之者並不相同。又上訴人發給夜點費
    ，係針對員工在輪值夜班時間內工作所為之給與，其金額係
    屬定額，並不因工作內容、職階而有差別，則系爭夜點費之
    核發，既係於輪值夜班時間內工作時始得領取，而輪值夜班
    又已成為員工固定之工作制度，故系爭夜點費之給與，顯已
    成為兩造間因特定工作條件所形成固定常態工作中所可取得
    之給與，而為員工因經常性提供勞務所得之報酬，即具有「
    勞務對價性」及「經常性給與」之性質，自應列入平均工資
    計算，且上訴人自承非輪班人員若於夜班之時間內工作亦可
    支領夜點費，益見夜點費之給與確具有勞務對價性。況於夜
    間工作，不利於勞工之生活及健康，故就工作內容相同之日
    班及中班、晚班勞工，給予不同之工資，應屬合理，亦不違
    反勞動基準法關於薪資平等原則之規定，則系爭夜點費應屬
    工資之性質，堪可認定。
  (三)上訴人雖抗辯若夜點費屬勞務之對價，則其數額會隨作業種
    類及複雜性、勞力及勞心程度、學經歷及技能、年資及職級
    等工作條件之不同而有差異，且其核發夜點費之由來，係考
    量輪值中、晚班員工因上、下班時間離正常三餐時間較久，
    為體恤員工於夜間工作而為福利性、恩惠性之給與，自非具
    有勞務對價性之工資等語。惟查，一般工資中有某些項目之
    給付，並不考量員工之作業種類及複雜性、學經歷及技能、
    勞力及勞心程度、年資及職級等條件，而均係給予相同一致
    之數額者，例如伙食津貼、交通津貼等項目，可見在認定是
    否屬工資之範圍時，應以是否屬經常性之勞務對價為要件，
    其給付之項目名稱或其金額是否與其他員工一致，並非認定
    之依據，則上訴人以參與輪班之員工可領取之夜點費金額均
    屬相同，並無因職級等工作條件之不同而有差異，即認夜點
    費僅係福利性、恩惠性之給與，不具勞務對價性，自不足採
    。
  (四)上訴人雖又抗辯依勞基法第39條前段規定，員工於例假、休
    假日工作者，所加倍發給付之工資並不包括夜點費在內，可
    見夜點費不具經常性等語。惟查，工資中之伙食津貼、交通
    津貼等項目，被上訴人於例假日、休假日工作時，上訴人亦
    未加倍發給，況3 班制之工作形態本即具有使員工須於例假
    日仍從事工作之結果，故尚難以例假日不加倍發給夜點費，
    即認夜點費不具經常性，上訴人上開抗辯，亦不足採。
  (五)上訴人雖另以其就員工之薪給，已綜合評量個別之能力及條
    件，並為被上訴人所明知及同意，則系爭夜點費純係上訴人
    單方在工資外所另給與之恩惠性給付，顯具福利、勉勵、恩
    惠之性質，並無勞務對價性等語。惟查，系爭夜點費之核發
    ，既係輪值夜班始得領取，且其金額不因工作內容或職級而
    有不同，可見該給與係因工作環境、時間等特殊工作條件而
    對員工所增加之給與，依其係為配合3 班制之作業型態所形
    成之固定給付之性質為斟酌，本質上應屬勞務之對價，且屬
    經常性之給與，自屬工資。上訴人以其藉綜合評量其內部不
    同性質職位之工作價值而核發工資，認系爭夜點費係於工資
    外所另給與之恩惠性給付，不具勞務對價性，顯非可採。
  (六)上訴人又稱被上訴人所領取之夜點費僅占薪資比例之4%，如
    將之列入平均工資，形同所給付之薪資項目100%納入工資範
    疇，有違誠實信用及公平正義原則等語。惟夜點費是否應列
    入平均工資計算退休金，應以該項給付是否符合勞動基準法
    第2 條第3 款之規定要件，而以有無「勞務對價性」及「經
    常性給與」之性質為判斷基準，尚與該項給付金額所占薪資
    比例無關，自無違反誠實信用或公平正義原則之可言，上訴
    人此部分抗辯，仍不足採。
  (七)上訴人另抗辯修正前勞基法施行細則第10條第9 款之規定，
    係將夜點費排除於經常性給與之外，故系爭夜點費並非工資
    等語。惟查，修正前勞基法施行細則第10條第9 款雖將「差
    旅費、差旅津貼、交際費、夜點費及誤餐費等」排除於同法
    第2 條第3 款所稱之其他任何名義之經常性給與以外，然該
    條款規定之差旅費及交際費，因其性質本屬因不確定之事項
    所支出，故可認非屬經常性之給與。至夜點費部分，從該條
    款所稱之夜點費係與誤餐費同列，而誤餐費既屬恩惠性及非
    經常性之給與性質，則該條款所稱之夜點費應屬同一性質，
    亦即該條款所稱之夜點費及誤餐費，均係指雇主為體恤勞工
    於夜間工作而給與之夜間點心費，或勞工因執行職務延誤正
    常用餐時間，另外給與之餐飲費，且非經常性者而言。而系
    爭夜點費係屬勞工工作之對價，且具經常性，已如前述，自
    與該條款所稱之夜點費並不相同，尚難以系爭夜點費與修正
    前勞基法施行細則第10條第9 款規定之夜點費係使用同一名
    稱，遽將系爭夜點費排除於勞基法第2 條第3 款所定經常性
    給與之外。況勞基法施行細則於94年6 月14日修正時，已將
    第10條第9 款有關夜點費及誤餐費之規定刪除，益證系爭夜
    點費應屬工資無誤。上訴人援引修正前勞基法施行細則第10
    條第9 款之規定，認系爭夜點費並非經常性之給與而非屬工
    資，不足採信。
  (八)另兩造所各自援引之其他有利於己之裁判資料，係基於各該
    案件中之兩造之攻擊防禦方法下所為裁判之結果，而非如同
    判例所示具有拘束力之法律意見，對本院自無拘束力，爰不
    為審酌，併予說明。
六、綜上所述，本件被上訴人主張系爭夜點費應計入平均工資，
    應屬可採，上訴人抗辯不得計入，不足採信。又就計入平均
    工資後，被上訴人請求之金額如附表所示，上訴人並不爭執
    ，則被上訴人請求上訴人給付該金額，即屬有據。從而，被
    上訴人本於勞動基準法及繼承之規定，請求上訴人給付如附
    表所示之金額，並加計算自退休日之翌月起算法定遲延利息
    ，為有理由，應予准許。原審基此判命上訴人如數給付，並
    無違誤。上訴意旨指摘原判決不當，求予廢棄改判，為無理
    由，應予駁回。
七、據上論結：本件上訴為無理由，依民事訴訟法第449 條第1
    項、第78條，判決如主文。
中　　華　　民　　國　　96　　年　　2 　　月　　6 　　日
                            勞工法庭
                                審判長法官  黃金石
                                法      官  林健彥
                                法      官  林紀元
以上正本證明與原本無異。
本件不得上訴。
中　　華　　民　　國　　96　　年　　2 　　月　　6 　　日
                                書  記  官  楊茱宜
  附表：
┌───┬──────┬──────┬──────┬─────┬──────┐
│  一  │     二     │     三     │     四     │    五    │     六     │
├───┼──────┼──────┼──────┼─────┼──────┤
│姓　名│到 職 日 期 │退 休 日 期 │任 職 年 資 │退休金差額│ 利息起算日 │
│      │            │            │            │（新台幣）│            │
├───┼──────┼──────┼──────┼─────┼──────┤
│施奇男│62年10月5 日│94年8 月18日│31年10月    │ 182,700元│94年9 月18日│
│（由程│　　　　　　│　　　　　　│            │          │            │
│票、施│　　　　　　│　　　　　　│            │          │            │
│逸銘、│　　　　　　│　　　　　　│            │          │            │
│己○○│　　　　　　│　　　　　　│            │          │            │
│繼承）│　　　　　　│            │            │          │            │
├───┼──────┼──────┼──────┼─────┼──────┤
│辛○○│69年6 月4 日│94年10月3 日│25年3 月    │ 245,075元│94年11月3 日│
├───┼──────┼──────┼──────┼─────┼──────┤
│壬○○│66年4 月19日│94年8 月10日│28年3 月    │ 187,395元│94年9 月10日│
├───┼──────┼──────┼──────┼─────┼──────┤
│癸○○│62年1 月25日│94年9 月18日│32年7 月    │ 188,940元│94年10月19日│
├───┼──────┼──────┼──────┼─────┼──────┤
│丙○○│68年6 月1 日│94年7 月1 日│26年1 月    │ 146,655元│94年8 月1 日│
├───┼──────┼──────┼──────┼─────┼──────┤
│丁○○│56年12月6 日│94年9 月27日│37年9 月    │ 159,517元│94年10月28日│
├───┼──────┼──────┼──────┼─────┼──────┤
│庚○○│56年9 月9 日│94年6 月17日│37年8 月    │ 187,980元│94年7 月18日│
└───┴──────┴──────┴──────┴─────┴──────┘
